【裁判字號】    89,上,198
【裁判日期】    891130
【裁判案由】    給付借款
【裁判全文】
臺灣高等法院臺南分院民事判決  八十九年度上字第一九八號   Ｋ
      上  訴  人  第一商業銀行股份有限公司南台南分行
      法定代理人  陳  明  華
      訴訟代理人  張  天  良  律師
                  許  世  烜  律師
      被上訴人    甲  ○  ○  .
右當事人間請求給付借款事件，上訴人對於中華民國八十九年五月二十五日台灣台南
地方法院八十九年度重訴字第一○八號第一審判決提起上訴，本院判決如左：
    主    文
上訴及假執行之聲請均駁回。
第二審訴訟費用由上訴人負擔。
    事    實
甲、上訴人方面：
一、聲明：求為判決：(一)原判決廢棄。(二)被上訴人應給付上訴人新台幣（以下同）四
    百七十萬元，及自民國（下同）八十八年六月二十五日起至清償日止按年息百分
    之九點六四計算之利息，並自八十八年七月二十六日起至清償日止，其逾期在六
    個月以內者，按上開利率百分之十，超過六個月者，按上開利率百分之二十計算
    之違約金。(三)第一、二審訴訟費用由被上訴人負擔。(四)請准供擔保宣告假執行。
二、陳述：
  (一)訴外人陳昭彰，以被上訴人與訴外人許月秋為連帶保證人，於八十五年十一月二
    十一日向上訴人借款伍佰萬元，嗣借款屆期經清償後，又於八十六年十一月二十
    一日為第二次借款，被上訴人就第一次借款為連帶保證人之事實並不爭執，惟否
    認第二次借款擔任連帶保證人之事實。查訴外人陳昭彰於八十五年十一月十九日
    邀同連帶保證人即被上訴人向上訴人借款時，均書立印鑑卡與約定書予上訴人，
    在印鑑卡之正面聲明「茲將本人使用於各種票據、借據及一切憑証之印鑑蓋於背
    面，並留存為據，同時聲明凡各種票據、借據及一切憑據上之印章與本留存印鑑
    相符，即生效力」，其聲明含有凡嗣後主債務人交給上訴人銀行之借據或票據上
    所蓋印章是被上訴人之印章時，被上訴人承認該借據或票據有效，其願按該借據
    或票據之文義履行之意在內。另約定書第二條亦載明「其印鑑若有變動時，應即
    以書面通知上訴人銀行並辦理印鑑之變更或註銷留存印鑑之手續，若未通知時及
    變更或註銷印鑑前，上訴人所為之交易，其願負其責任」。被上訴人對前開印鑑
    卡及約定書之真正既不爭執，則被上訴人在未變更或註銷其印鑑之前，凡嗣後上
    訴人銀行依據蓋有被上訴人印鑑章之文書辦理貸款或保証業務時，被上訴人均不
    得異議。且依財政部六十二年二月二十四日台財錢字第一三九一九號函財政部核
    定銀行放款業務八項改進原則說明第二項第(一)款第四點：銀行放款時，訴外人或
    保證人有留設印鑑時，只要查閱借據上面所蓋印章與印鑑卡上面所蓋印章相符時
    即可放款，不必再辦理對保；再按中華民國銀行商業同業工會全國聯合會八十八
    年七月三十日全授字第○九○八號函，上訴人將本案款項貸放與訴外人陳昭彰時
    ，核對在借據上所蓋印章與印鑑卡之印鑑章相符即可，不必再辦理對保。現今全
    國之銀行，均遵照全國聯合會函之作業方法辦理金融業務。
  (二)當事人互相意思表示一致者，無論其為明示或默示，契約即成立，民法第一百五
    十三條定有明文。按代理權之授與，不一定要訂立書面，亦未有一定型式，當事
    人將印章交付予他人，依其情形，可認定其有授權予他人代蓋其印章者，即發生
    代理權授與之效力。最高法院三十二年上字第五一八八號判例明示「代理權授與
    之意思表示，不以明示為限，如依表意人之舉動或其他情事，足以間接推知其有
    授權之意思者，即發生代理權授與之效力」。查訴外人陳昭彰第二次借款於八十
    七年十一月二十一日屆滿時，僅攤還參拾萬元，餘本金肆佰柒拾萬元，於八十七
    年十一月二十五日辦理展期至八十八年十一月二十一日，有該借款展期約定書可
    稽。因第二次借款之借據及借款展期約定書上所蓋被上訴人之印章與其留設於上
    訴人銀行之印鑑卡所蓋印章相符，上訴人乃將本案之款項借予陳昭彰並准予展期
    。則上訴人銀行辦理本案之放款並無差錯，系爭之第二次借款與第一次借款之金
    額相同，未增加保證人之負擔，借據上所蓋被上訴人之印章與其留設印鑑卡上所
    蓋印章相同，上訴人若刻意要求被上訴人親自出面，無異刁難當事人，被上訴人
    自其於八十五年十一月十九日設立印鑑卡及約定書及八十五年十一月二十日為陳
    昭彰之第一次之借款作保之後，一直未通知上訴人銀行要變更印鑑卡，被上訴人
    應依八十六年十一月二十一日借據之文義，負連帶保證責任。依最高法院三十三
    年上字第八八一號判例「借據內印章及房契，既均屬真正，雖由他人代為立據，
    而除有確切反証外，自應推定為本人授權行為」及三十二年上字第五一八八號判
    例「代理權授與之意思表示，不以明示為限，如依表意人之舉動或其他情事，足
    以間接推知其有授權之意思者，即發生代理權授與之效力」。再參酌被上訴人在
    印鑑卡之聲明及約定書上之約定，假設借據上之印章非被上訴人親自所蓋，亦應
    認定代蓋印章之人為被上訴人之代理人，被上訴人應依借據上之文義，負連帶保
    證人之責。被上訴人主張其印章留在陳昭彰處未收回，陳昭彰擅蓋其印鑑章云云
    ，縱其主張屬實，被上訴人於八十五年十一月十九日與訴外人陳昭彰到上訴人銀
    行，立約定書及印鑑卡時，被上訴人之印章係在上訴人承辦人員面前，由訴外人
    陳昭彰自其口袋裡掏出來，在印鑑卡及約定書上面蓋上該印章，使該印章成為被
    上訴人專用於上訴人銀行之印鑑章，蓋好之後，再由訴外人陳昭彰收回放在口袋
    攜回，業經訴外人陳昭彰於八十九年八月二十四日到院供述詳實（見本院卷第六
    十至第六十一頁），被上訴人明知其交由訴外人陳昭彰保管之印章成為其在銀行
    使用之印鑑章，而其在印鑑卡聲明「凡各種票據、借據及一切憑証之印章與本留
    存印鑑相符即生效力」，無異授權予訴外人陳昭彰使用該印章，蓋在有關訴外人
    陳昭彰與上訴人銀行間交易之各種票據或借據，被上訴人亦未向上訴人銀行申請
    變更印鑑。假設訴外人陳昭彰並非被上訴人之「意定代理人」，被上訴人於八十
    五年十一月十九日在上訴人主辦人員之面前，同意訴外人陳昭彰使用其印章，在
    借據上代蓋該印章，蓋妥之後，再在上訴人主辦人員面前同意由借款人陳昭彰繼
    續持有該已成為印鑑章之該印章及參酌其在印鑑卡之上開聲明，依最高法院四十
    四年台上字第一四二八號判例要旨，被上訴人也應依民法第一百六十九條，關於
    表見代理人之規定，應負授權人之責任。
  (三)被上訴人雖抗辯，其僅同意陳昭彰代為股票交易時代蓋該印章，未同意就銀行借
    款做保之事代蓋其印鑑章，惟被上訴人在上訴人貸放業務人員面前授權訴外人陳
    昭彰代蓋印章及繼續由訴外人陳昭彰持有該印章時，未表示訴外人陳昭彰僅得將
    該印鑑章使用於股票之交易，上訴人係善意第三人，被上訴人對陳昭彰之代理權
    所為限制，依法不能對抗上訴人銀行。縱訴外人陳昭彰有違背被上訴人對其所為
    代理權之限制，在本件八十六年十一月二十一日之借據及八十七年十一月二十五
    日之借款展期約定書上蓋被上訴人之印鑑章，而應負背信或偽造文書之刑責，依
    民法第一百零七條「代理權之限制及撤回不得以之對抗善意第三人」之規定，被
    上訴人仍應依本件八十六年十一月二十一日之借據及八十七年十一月二十五日之
    借款展期約定書內容，對上訴人銀行負連帶保證人責任。則被上訴人不得以陳昭
    彰有背信或偽造文書之事由，對抗善意之上訴人銀行。
三、證據：除援用第一審所提證據外，補提印鑑卡影本一件、約定書影本一件、財政
    部台財錢第一三九一九號函影本一件、中華民國銀行商業同業工會全國聯合會全
    授字第○九○八號函影本一件、八十六年十一月二十一日借據影本一件、八十七
    年十一月借款展期約定書影本一件（見本院卷第三十七至第四十八頁）、及最高
    法院三十二年上字第五一八八號判例、同院四十四年台上字第一四二八號判例影
    本各一件（見本院卷第八十六至第八十七頁）為證，並聲請詢問證人陳昭彰。
乙、被上訴人方面：
一、聲明：求為判決：(一)駁回上訴。(二)第二審訴訟費用由上訴人負擔。
二、陳述：
  (一)訴外人陳昭彰涉嫌偽造文書之部份，業經台灣台南地方法院檢察署偵查終結而已
    提出公訴，合先陳明。
  (二)被上訴人所擔任訴外人陳昭彰連帶保證人之第一筆借款，已於八十六年十一月二
    十日清償，為上訴人所自認，則被上訴人之連帶保證責任已因主債務清償而消滅
    ，原本留存上訴人銀行之印鑑卡及約定書自不再生任何效力。訴外人陳昭彰另於
    八十六年十一月二十一日再向上訴人借款伍佰萬元，係屬新的債務關係，非前債
    務之延續，則其所有手續自應重新審核，契約也應重新簽訂，要難將業已消滅之
    保證關係，再自動延續下去。
  (三)財政部之規定或中華民國銀行商業同業公會全國聯合會就印鑑效力所為的補充規
    定或說明，對被上訴人並不具拘束力，且因違反憲法之規定應屬無效，此根據台
    灣台南地方法院檢察署檢察官起訴書中，已有說明。前開規定僅就印鑑之效力而
    為說明，就簽名部份，並沒有同意允許他人代簽或不必核對等規定，既然上訴人
    所提借據及相關文件上，均要求須有借款人及連帶保證人的簽名、蓋章，則不管
    財政部之規定如何，仍必須有被上訴人之簽名，始對被上訴人生效。查被上訴人
    既未到上訴人處親自簽名，且該借據上的簽名，也與被上訴人在上訴人處所留存
    的簽名不相符合，難令被上訴人負連帶擔保之責。
  (四)訴外人陳昭彰持有被上訴人之印章，係因被上訴人長期委託陳昭彰辦理股票買賣
    ，而存放印章在陳昭彰處。被上訴人於八十五年十一月十九日持該印章為訴外人
    陳昭彰作連帶保證人，並親自簽名蓋章，但並沒有就該印章嗣後之使用，為任何
    意思表示，而上訴人之承辦人員，也沒有作任何表示，甚至連契約中有關印鑑之
    適用及其效力也完全沒有作任何說明，則被上訴人單純將印章交付在陳昭彰之事
    實，依當時之情形，並不足發生代理權授與之問題，何況連帶保證人之責任，除
    了蓋上印章外，還必須有被上訴人之簽名，始生效力。又依上訴人或銀行之借據
    或契約上，均要求借款人及連帶保證人簽名、蓋章，以示確認無誤，則本案縱使
    就印章因陳昭彰之持有，致令上訴人有誤解，但依法應經連帶保證人親自簽名始
    生效力之部份，豈可擅自任憑訴外人代簽，而再來主張其為善意第三人，或為表
    見代理業已有代理權之授與，強令被上訴人負責，其根本是強詞奪理。且上訴人
    既未向被上訴人確認或問過被上訴人，嗣後也完全未通知被上訴人，經二、三年
    後被上訴人房子遭查封時，始知陳昭彰第二次借款仍使用被上訴人印章擔任連帶
    保證人之事，則上訴人強辯其係依規定行事，係善意第三人等語，顯係卸責之詞
    。又上訴人主張表見代理之部份更屬荒謬無稽，蓋通常向銀行借貸如此大之數目
    ，豈可以表見代理來推定被上訴人同意擔任連帶保證人，且上訴人事前未照會被
    上訴人，事後也沒有通知被上訴人，而借款之程序更不是單憑一顆印章而已，尚
    須核對被上訴人之身份及其簽章，故以表見代理要求被上訴人負連帶保證之責任
    ，更是強詞奪理。
  (五)從而，訴外人陳昭彰業已坦承該借據為其所偽造，經地檢署提起公訴在案，而被
    上訴人原擔保之主債務，早於八十六年十一月二十日因清償而消滅，嗣後陳昭彰
    再向上訴人借款，被上訴人既不知情已沒有去上訴人處，更沒有簽名，而上訴人
    也沒有通知被上訴人，即上訴人主張被上訴人應負連帶擔保之責任，自不足採。
三、證據：除援用第一審所提證據外，補提台灣台南地方法院檢察署檢察官八十九年
    偵續字第六一號起訴書（見本院卷第四十九至第五十一頁）為證。
丙、本院依職權向台灣台南地方法院檢察署調閱八十九年偵續字第六一號卷並傳訊證
    人陳昭彰到庭陳述。
    理    由
一、本件上訴人起訴主張：訴外人陳昭彰於八十五年十一月二十一日向上訴人申請借
    款伍佰萬元，並由被上訴人為連帶保證人，嗣清償後又於八十六年十一月二十一
    日再借伍佰萬元，約明以年息百分之九點六四按月計付借款之利息，未按月支付
    利息時依約定計付遲延利息外，其逾期在六個月以內者，並按上開利率百分之十
    ，超過六個月者，按上開利率百分之二十加付違約金。前開債務，因訴外人陳昭
    彰於八十七年十一月十七日攤還參拾萬元，尚餘本金肆佰柒拾萬元，於八十七年
    十一月二十五日辦理展期至八十八年十一月二十一日。惟上開借款僅繳息至八十
    八年六月二十五日，俟後利息及違約金迭經催討均未見效，依約該借款已視為全
    部到期，被上訴人等自應負連帶債務清償責任，爰本於消費借貸及連帶保證之法
    律關係提起本訴，請求被上訴人應給付上訴人肆佰柒拾萬元，及自八十八年六月
    二十五日起至清償日止按年息百分之九點六四計算之利息，並自八十八年七月二
    十六日起至清償日止，其逾期在六個月以內者，按上開利率百分之十，超過六個
    月者，按上開利率百分之二十計算之違約金等語。被上訴人則以：向銀行借款的
    要式行為上，必須要有訴外人與連帶保證人的簽名與蓋章，而被上訴人既未到該
    銀行親自簽名，而在該借據上的簽名也與該銀行留存的簽名不相符合，則該借據
    依法對被上訴人並無拘束力，被上訴人自無須負連帶擔保之責任。又上訴人所附
    呈之該項借條及借款展期約定書上之簽名、蓋章，確係訴外人陳昭彰偽造者，業
    經台灣台南地方法院檢察署檢察官提起公訴在案，則被上訴人自不負連帶擔保之
    責任。且被上訴人於八十五年十一月二十六日同意為訴外人陳昭彰之連帶保證人
    ，連帶保證該筆信用借款，期限一年，其後陳昭彰該筆借款再展期或清償重新再
    借款，均未得被上訴人之同意，而本件約定書之印鑑章係之前因買賣股票即放在
    陳昭彰處，並非同意其作為換約使用等語，資為抗辯。
二、經查上訴人主張：訴外人陳昭彰於八十五年十一月二十一日向上訴人申請借款伍
    佰萬元，由被上訴人為連帶保證人，嗣清償後又於八十六年十一月二十一日再借
    伍佰萬元，前開債務因訴外人陳昭彰於八十七年十一月十七日攤還參拾萬元，尚
    餘本金肆佰柒拾萬元，於八十七年十一月二十五日辦理展期至八十八年十一月二
    十一日，經上訴人核對被上訴人之前約定書所留的印鑑卡其上之印鑑無訛而辦理
    之事實，業據其提出借據一件、約定書一件、印鑑卡一件、借款展期約定書一件
    及放款戶授信明細查詢單一紙為證（見原審卷第十七至第二十一頁）。被上訴人
    對於八十五年十一月二十六日到上訴人銀行對保簽具約定書同意為訴外人陳昭彰
    之連帶保證人，連帶保證該筆信用借款，期限一年，及上訴人所提出之八十六年
    十一月二十一日借據、八十七年十一月二十五日借款展期約定書其上有關連帶保
    證人係被上訴人之印鑑章等情亦不爭執。又經本院核對上訴人所提出之八十六年
    十一月二十一日借據、八十七年十一月二十五日借款展期約定書其上有關連帶保
    證人即被上訴人之印鑑與被上訴人於八十五年十一月十九日第一次對保所留存於
    上訴人之印鑑卡上之印鑑相符。足認被上訴人於八十五年十一月二十一日同意為
    訴外人陳昭彰之連帶保證人，向上訴人借款，並簽具約定書、借據及印鑑卡等件
    及上訴人所提出之八十六年十一月二十一日借據、八十七年十一月二十五日借款
    展期約定書其上連帶保證人即被上訴人印鑑之真正各節固可堪信為真實。
三、惟按稱保證者謂當事人約定一方於他方之債務人不履行債務時，由其代負履行責
    任之契約，民法第七百三十九條定有明文。而連帶保證為保證契約之一種，自應
    由雙方當事人就保證人願與主債務人負同一清償責任有意思之合致，始足成立。
    次按「契約之成立以當事人意思表示一致為要件，除要式行為外，當事人之簽名
    或蓋章，原非契約之成立要件，而消費借貸及連帶保證契約均為諾成契約，書面
    之訂立為契約成立之證明方法，如果客戶證明文書所蓋印章或簽名被盜用或被偽
    造，金融機構復未對保，即不得因為定有此等約定。即強指根本未曾成立之契約
    為已經成立，類此情形，金融機關殊難專依特約主張由客戶負其全責」（最高法
    院七十三年九月十一日，七十三年度第十次民事庭會議決議參照）。經查被上訴
    人固曾於八十五年十一月二十一日與上訴人訂立約定書，並於訴外人陳昭彰與上
    訴人之借據（借款期間自八十五年十一月二十一日起至八十六年十一月二十日止
    ）連帶保證人處簽章，然核上訴人所提出之被上訴人於八十五年十一月二十一日
    所簽訂之上開約定書其上，並無記載被上訴人為訴外人陳昭彰之連帶保證人，願
    對訴外人陳昭彰向上訴人所有借款債務負連帶保證責任，是應認被上訴人僅就八
    十五年十一月二十一日所成立之借據，在上開借款期間八十五年十一月二十一日
    起至八十六年十一月二十日止，對訴外人陳昭彰之債務負有連帶保證之責任，即
    謂上開約定書係基於八十五年十一月二十一日成立之保證債務所為之約定，尚難
    據上開約定書概括認被上訴人就訴外人陳昭彰除該筆借款外對爾後與上訴人所有
    之借貸債務，均與上訴人成立有連帶保證之意思合致。又觀諸上開約定書第十五
    條並約定「本約定書係補充各個授信契據之一般性共通約款」，約定書其上並未
    約定借款或保證借款之金額，足見約定書僅係補充其後兩造借款契約之一般共通
    約定，至兩造借貸契約或保證契約之成立，仍須經由個別契約之意思合致而成立
    ，則細閱上開約定書，亦可見僅係一般條款之宣示，其上就被上訴人所負債務內
    容之具體金額及存續期間等均未見記載，亦未約定連帶保證訴外人陳昭彰借款債
    務之具體金額、借款期間及清償方式等項，益徵上開約定書係附屬於其後之各個
    授信契據，即個別借貸契約或保證契約，是以尚難以系爭約定書之簽具，遽認被
    上訴人就上訴人與訴外人陳昭彰所有之借貸債務均有成立連帶保證契約之意思合
    致至明。
四、上訴人雖又主張：被上訴人簽約定書同意負連帶保證責任，且八十六年十一月二
    十一日借據及八十七年十一月二十五日之借款展期約定書，經上訴人核對其連帶
    保證人即被上訴人之印鑑無訛，被上訴人自應負連帶保證責任云云。經核上訴人
    所據以請求本件之八十六年十一月二十一日借據及八十七年十一月二十五日之借
    款展期約定書等件雖蓋有被上訴人之印鑑章，但其上連帶保證人姓名、住址之記
    載，並非被上訴人本人所書寫，核與證人本件訴外人陳昭彰於原審及本院審理時
    到庭所證稱：「這筆款自八十四年五月開始借，每半年或一年換單一次，本來的
    保證人是別人，八十五年十一月十九日才請被上訴人為連帶保證人，被上訴人同
    意並簽約定書，他的印章在簽約之前，因買股票放在我處，簽約時有告知被上訴
    人信用貸款每半年要換約一次，被上訴人同意由我自己自行用被上訴人的印章換
    約展期，所以換約時我都依銀行規定以印鑑章核對相符辦理換單」、「印章是被
    上訴人從以前委託我買賣股票就一直放在我這裡」及「我問承辦人是否須保證人
    本人來簽，他說只認印章，不用通知保證人來，因此都是我代簽。」等情相符（
    見原審卷第五十七頁及本院卷第六十至第六十一頁），即上訴人亦自認：簽約定
    書時未簽連帶保證書，但有簽借據為連帶保證人，時間是八十五年十一月二十一
    日至八十六年十一月二十日，屆期又借新還舊，借新還舊時沒有通知保證人，但
    有核對印鑑卡與印章有無相符，陳昭彰拿借據來時，借款人及連帶保證人之簽名
    與印鑑章都已蓋好，他並表示保證人知道此事，所以我們就沒有通知保證人對保
    ，：：八十六年十一月二十一日陳昭彰來借款時有先將八十五年十一月二十一日
    之這筆借款還清再借，這就是換約，八十七年十一月二十五日是將八十六年十一
    月二十一日之借款展期等語在卷（見原審卷第四十七頁及第五十八頁），參酌訴
    外人盜蓋被上訴人印章業經台灣台南地方法院檢察署八十九年偵續字第六一號檢
    察官提起公訴在案，並經本院調閱該案查證無訛（見本院卷第五十二至第五十六
    頁），足見被上訴人所辯稱：伊於八十五年十一月二十一日簽訂之約定書，並在
    借款人陳昭彰所簽借據其上連帶保證人處簽名蓋章，係僅對上開借款負連帶保證
    責任，且本件信用貸款，其借款期間一年，伊當然僅對上開借款期間八十五年十
    一月二十一日起至八十六年十一月二十日止負連帶保證責任，其後陳昭彰再借款
    ，伊並未同意保證等情應為真實可採。綜上堪認被上訴人應僅就訴外人陳昭彰與
    上訴人間八十五年十一月二十一日之借款成立連帶保證契約甚明，至其後訴外人
    陳昭彰因上開借款屆期，須換約而先還清，另又簽訂八十六年十一月二十一日借
    據，嗣八十七年十一月二十一日到期，復又辦理展期而簽訂借款展期約定書等行
    為，並未再通知被上訴人為連帶保證之意思表示，自難援引被上訴人同意保證八
    十五年十一月二十一日之借款所簽具之系爭約定書，而認被上訴人亦有為其後發
    生之借款負連帶保證責任之合意，雖前述證人陳昭彰證稱：簽約時有告知被上訴
    人信用貸款每半年要換約一次，被上訴人同意由我自己自行用被上訴人的印章換
    約展期等語，然為被上訴人所否認同意，並向台南地方法院檢察署告訴訴外人陳
    昭彰及上訴人涉有偽造文書罪嫌，是證人陳昭彰既係本件利害關係人，並為被上
    訴人提起刑事告訴之被告，所為之證詞，難免因脫罪卸責，而有偏頗之虞，已難
    盡信。更何況上訴人既自認：訴外人陳昭彰於八十六年十一月二十日借款到期後
    ，有先還清再借款等語，益徵被上訴人於八十五年十一月二十一日所簽訂之系爭
    約定書及借據，僅係本於該筆借款（借款期間八十五年十一月二十一日起至八十
    六年十一月二十日止）所為之約定，而該筆借款既於八十六年十一月二十日已清
    償完畢，則被上訴人關於該筆債務所約定之連帶保證契約即因債之消滅及保證契
    約屆期而失其效力。再觀諸系爭約定書第十三條約定：立約人所保證之債務，如
    主債務人未依約履行時，貴行基於主債務人之申請，認為有允許主債務人延期清
    償或分期清償之需要時，得以書面通知立約人，立約人同意於貴行書面通知到達
    或視為到達時，續負全部債務之保證責任等語，準此可見，允許主債務人延期清
    償或分期清償，須以書面通知連帶保證人，並經連帶保證人之同意，方須就其保
    證之債務續負保證責任，更遑論本件保證之債務，已因屆期（八十六年十一月二
    十日）先清償後，再重新借款，而另訂立一消費借款契約（借款期間八十六年十
    一月二十一日起至八十七年十一月二十一日止），而保證債務具從屬性，是被上
    訴人之保證責任，於八十六年十一月二十日訴外人陳昭彰清償借款，其主債務消
    滅，保證債務亦隨之消滅，訴外人陳昭彰嗣後再借款，保證人是否願就上開新的
    借貸契約負連帶保證責任，應另透過連帶保證約定之意思合致，始足成立，自不
    得僅就以前之債務有保證之意思，即推論對爾後成立之債務均有負連帶保證之同
    意。此外復查系爭約定書亦無概括約定被上訴人對訴外人陳昭彰其後所發生之債
    務負連帶保證之責。是以，上訴人執以被上訴人於八十五年十一年二十一日所簽
    之系爭約定書，而認其等對訴外人陳昭彰其後所發生之債務均負連帶保證之責任
    ，於法顯有未合，自難憑採。
五、又上訴人復主張：上訴人係依被上訴人之前約定書所留下來的印鑑卡辦理，並根
    據財政部六十二年四月二十四日台財錢第一三九一九號函文說明，只要印鑑相符
    就不要辦理對保，是以核對印鑑無訛，被上訴人自應負連帶保證之責任；且被上
    訴人明知其交由訴外人陳昭彰保管之印章，於書立約定書及印鑑卡後，已成為在
    銀行使用之印鑑章，仍在上訴人承辦人員面前任由訴外人陳昭彰攜回，無異授權
    予訴外人陳昭彰使用該印章之代理權，被上訴人亦未向上訴人銀行申請變更印鑑
    ，參酌其在印鑑卡之上開聲明，及最高法院四十四年台上字第一四二八號判例要
    旨，被上訴人也應依民法第一百六十九條，關於表見代理人之規定，應負授權人
    之責任云云。惟按連帶保證為保證契約之一種，屬諾成契約，自應由雙方當事人
    就保證人願與主債務人負同一清償責任有意思之合致，始足成立。查上訴人所據
    以請求本件之八十六年十一月二十一日借據及八十七年十一月二十五日之借款展
    期約定書，均未經被上訴人與上訴人達成意思表示之合致，尚難僅憑形式上具被
    上訴人印鑑之要式行為，即認兩造成立有連帶保證契約，已如前述。且參以前揭
    財政部函釋應係銀行辦理放款業務為改進及簡化手續所為之辦理原則，並不能以
    其行政程序辦理原則，創設法律行為，準此，本件被上訴人之保證債務是否成立
    ，仍端視其是否具備契約之成立要件而定之，是上訴人援引前揭財政部函釋，主
    張兩造連帶保證契約成立云云，於法顯有未合，自非可取。再按約定書立約人於
    立約後，任何人如有盜用或偽造被上訴人印章為債務人或保證人，向上訴人借貸
    金錢或保證債務，不論其金額之多寡，均認被上訴人皆需負責清償，而金融機關
    藉貸款與他人以賺取高額之利息，獲取對價，卻不盡善良管理人注意義務，衹為
    其本身作業上（即借款時之對保）之省略或方便，竟置立約人即被上訴人事後權
    益於不顧，顯非衡平之道（最高法院七十八年台上字第二一一八號裁判意旨參照
    ）；由自己之行為表示以代理權授與他人者，對於第三人應負授權人之責任，必
    須本人有表見之事實，足使第三人信該他人有代理權之情形存在，始足當之。我
    國人民將自己印章交付他人，委託該他人辦理特定事項者，，比比皆是，倘持有
    印章之該他人，除受託辦理之特定事項外，其他以本人名義所為之任何法律行為
    ，均須由本人負表見代理之授權人責任，勢將危害社會交易之安全（最高法院七
    十年度台上字第六五七號判例、七十一年度台上字第一三五五號判決、八十六年
    度台上字第二○八號判決參照），目前社會使用印章代替簽名之情形，甚為普遍
    ，僅審認書據上印鑑之真偽，即認契約之成立存在，亦與法律規定相悖，自不足
    採。末參以上訴人所提出之被上訴人印鑑卡，其上雖載有：茲將本人使用於各種
    票據、借據及一切憑證之印鑑蓋於背面，並留存為據，同時聲明凡各種票據、借
    據及一切憑證之印鑑與本留存印鑑相符，即生效力等語，惟審視其意，印鑑卡之
    設立應係供銀行比對印鑑真偽之用，即以書據上之印鑑，與留存印鑑卡之印鑑相
    符，認定該印鑑之真正效力，並非謂該印鑑所為之書據無論是否具備其他法律要
    件，一律生效力，是原告執此而主張上開借據及借款展期約定書與被上訴人印鑑
    上之印鑑相符，而認被上訴人應負連帶保證之責任云云，顯有誤會，亦難憑採。
六、按民法上所謂代理，係指本人以代理權授與他人，由他人代理本人為法律行為，
    該代理人之意思表示對本人發生效力而言。故必先有代理權之授與，而後始有民
    法第一百零七條前段「代理權之限制及撤回，不得以之對抗善意第三人」規定之
    適用；另按民法第一百六十九條規定之表見代理，係為保護第三人而設，本人如
    有使第三人信以為其有以代理權授與他人之行為，而與該他人交易，即應使本人
    負授權人責任，而此項表見代理云者，原係指代理人雖無代理權，而有可使人信
    其有代理權之情形而言，與民法第一百零七條所定代理權之限制及撤回之情形無
    關，最高法院著有六十二年度台上字第一○九九號判例及七十年度台上字第三五
    一五號判例可參。上訴人再主張縱令訴外人使用被上訴人之印鑑受有限制，亦不
    得對抗善意之上訴人等語。查本件八十六年十一月二十一日之借據及八十七年十
    一月二十五日之借款展期，均未經被上訴人與上訴人達成意思表示之合致，被上
    訴人亦未授與訴外人陳昭彰代理權、亦無表見之事實，如前所述。從而，訴外人
    陳昭彰之代理權既不存在，揆諸前揭說明，自無民法第一百零七條之適用。
七、綜上所述，被上訴人既與上訴人未就訴外人陳昭彰於八十六年十一月二十一日所
    成立之系爭借款負連帶保證責任之意思表示合致，兩造就上開借款自未成立連帶
    保證契約。從而，上訴人依連帶保證契約之法律關係，請求被上訴人給付上訴人
    系爭借款肆佰柒拾萬元，及自八十八年六月二十五日起至清償日止按年息百分之
    九點六四計算之利息，並自八十八年七月二十六日起至清償日止，其逾期在六個
    月以內者，按上開利率百分之十，超過六個月者，按上開利率百分之二十計算之
    違約金，為無理由，不應准許。上訴人之請求既未予准許，其假執行之聲請亦失
    所附麗，應併予駁回。原審為上訴人敗訴之判決，並無不合。上訴意旨指摘原判
    決不當，求予廢棄改判，為無理由，應予駁回。
八、本件事証已臻明確，兩造其餘攻擊防禦方法及証据資料，核與本件判決結果不生
    影響，毋庸再予一一論究，併予敘明。
九、據上論結，本件上訴為無理由，依民事訴訟法第四百四十九條第一項、第七十八
    條，判決如主文。
中      華      民      國    八十九    年     十一     月     三十     日
                                    臺灣高等法院臺南分院民事第一庭
~B1審判長法官  胡    景    彬
~B2      法官  楊    子    莊
~B3      法官  袁    靜    文
右為正本係照原本作成。
上訴人如對本判決上訴，須於判決送達後廿日內向本院提出上訴狀，未表明上訴理由
者，應於上訴後廿日內，向本院提出理由書。
中      華      民      國    八十九    年     十二     月       五     日
                                        法院書記官  葉    秀    珍


司法院資訊處製作；財團法人民間司法改革基金會備份。
